最高法院刑事判決　　　　　　　　　　　　　　　八十八年度台上字第一四三二號
　　上訴人　台灣高等法院台中分院檢察署檢察官
　　被　告　甲○○
右上訴人因被告妨害自由案件，不服台灣高等法院台中分院中華民國八十八年一月六
日第二審判決（八十七年度上訴字第二三四二號，起訴案號：台灣台中地方法院檢察
署八十七年度偵字第二四八二號），提起上訴，本院判決如左：
    主  文
原判決撤銷，發回台灣高等法院台中分院。
    理  由
本件原判決認定被告甲○○於民國八十六年六月二十六日十六時許，行經桃園縣平鎮
市○○里○○路二五一巷五號前，見駕駛運土車之司機沈源有將運土車佔據道路，而
與沈源有發生口角衝突，竟於酒後，基於殺人之犯意，持槍砲彈藥刀械管制條例所列
管可發射子彈具有殺傷力之仿造口徑○‧三八吋轉輪手槍之仿造槍，向沈源有射擊三
槍，其中二發未發射成功，另一發擊中自己左手食指，因此作罷逃逸，致未得逞（所
犯殺人未遂及違反槍砲彈藥刀械管制條例罪業經另案判處罪刑確定）。被告受傷後，
為脫逃前往醫院就醫，見路旁有車號ＲＴＱ─六九三號輕型機車一部，騎士徐克儉下
車探尋路況，引擎未熄火，被告竟手持前開仿造口徑○‧三八吋轉輪手槍，槍內尚裝
有子彈，向機車騎士徐克儉借車騎用。以脅迫之方式，使徐克儉心生畏懼，不敢拒絕
，行無義務之事，任由被告將機車騎走，被告隨即因不甚酒力，無法控制機車，而棄
車逃逸。迄同年七月二十五日，被告為警在台中縣潭子鄉被緝獲，並於同年月二十九
日十三時許，帶同警方至新竹縣竹北市○○○路七○五號旁之空屋取出仿造口徑○‧
三八吋轉輪手槍一支、子彈二發等情。因而撤銷第一審判決，改依刑法第三百零四條
第一項論處被告以脅迫使人行無義務之事罪刑，固非無見。
惟查審理事實之法院對於被告有利及不利之證據，應一律注意，詳為調查，綜合全案
證據資料，本於經驗法則以定其取捨，並將取捨證據及得心證之理由於判決內詳為說
明。故證據雖已調查，而尚有其他必要部分並未調查，仍難遽為被告有利或不利之認
定；苟非調查之途徑已窮，而被告之犯罪嫌疑仍屬不能證明，要難遽為無罪之判斷；
如有應調查之證據未予調查，率行判決，其判決當然為違背法令。再按刑法上關於財
產上犯罪，所謂不法所有之意圖，乃指欠缺適法權源，仍圖將財物移入自己實力支配
管領下，而為使用、收益或處分之情形而言。本件原判決採信被告沒有搶走被害人徐
克儉之機車，是向他借用，伊自己也有騎一輛機車，當時是騎錯之辯解，及被害人第
二次警局筆錄，認定被告並無為自己不法所有之意圖，與盜匪罪之構成要件不合，乃
變更法條，論被告以強制罪刑。惟查被害人於案發後立即向警局報案（指八十六年六
月二十六日十八時第一次警局筆錄），陳稱「歹徒（按指被告）持槍指著我的頭，說
將機車給我，不然我要開槍，行搶後由雙榮路沿庫房南路逃逸」（見台灣桃園地方法
院檢察署八十六年度偵字第一○六一八號卷第三十頁）。其後，同年七月二十九日，
被害人第二次接受警局訊問，則改稱「八十六年六月二十六日十六時許，我騎乘ＲＴ
Ｑ─六九三號機車行經右述地點時，因當時有一輛預伴混泥土卡車在該處施工擋住行
車路線，我一時好奇即下車查看，當時鑰匙未取下，我就走到前面看何時可以行走，
過一會兒，突然有一名男子（甲○○）跑到我機車旁向我說車子借我騎，但他還沒等
我回答，就把車騎走……他（甲○○）喝的很醉」「他已賠償我貳仟元，且車子也找
回來了」（同上卷第八頁背面、第九頁）。前後二次筆錄內容互異，原審未探究被害
人第二次筆錄所言，是否因雙方和解後，故為迴護被告之詞﹖且被告若係向被害人借
用機車，主觀上當無誤認他人機車為自己所有而騎錯之理﹖所稱借用是否與經驗法則
有違﹖何況，被告自承「案發後，我將徐克儉之機車，騎到彭成港的漁池停放，之後
走路到一間西藥房買藥止血，再乘計程車到新竹縣……才招呼計程車到台中縣豐原市
」，及依新竹縣警察局八十七年九月十八日竹縣警刑經字第四二四○二號函復原審稱
「系爭徐克儉所有機車，係經桃園縣警察局平鎮分局尋獲」（見八十六年聲字第四一
○六號卷第十頁、原審卷第二十四頁），如果非虛，被告取得被害人之機車後，騎至
彭成港漁池旁停放，未有任何還車行為，當初是否已有不法所有之意圖﹖尚待進一步
之調查、審認，原審未及根究明白，逕認被告無不法所有之意圖，而為有利被告之判
斷，於法即有未合。(二)刑事訴訟法第九十五條第一款規定「訊問被告應先告知犯罪嫌
疑及所犯所有罪名。罪名經告知後，認為應變更者，應再告知。」，乃被告在刑事訴
訟程序上受告知之權利之一，為行使防禦權之基本前提，屬於人民依憲法第十六條所
享訴訟權保障之內容之一，旨在使被告能充分行使防禦權，以維程序之公平。法院如
欲依刑事訴訟法第三百條規定而為判決，尤須於審判期日踐行上開條款後段規定之程
序，始能避免突襲性裁判，而確保被告之權益。本件檢察官起訴書原起訴被告觸犯懲
治盜匪條例第五條第一項第一款盜匪罪嫌，原判決依刑事訴訟法第三百條規定變更起
訴書所引上開法條，改依刑法第三百零四條第一項論科，乃原審於審判期日僅告知被
告所犯罪名詳如起訴書所載，即懲治盜匪條例第五條第一項第一款盜匪罪名，而未告
知被告罪名之變更及命依該罪名辯論，依上揭說明，原判決該部分自屬違背法令。以
上或係上訴意旨所指摘，或為本院得依職權調查之事項，應認原判決有撤銷發回更審
之原因。
據上論結，應依刑事訴訟法第三百九十七條、第四百零一條，判決如主文。
中      華      民      國    八十八    年      三      月    二十五    日
                              最高法院刑事第四庭
                                  審判長法官  陳  錫  奎
                                        法官  洪  清  江
                                        法官  吳  昆  仁
                                        法官  李  伯  道
                                        法官  高  金  枝
      右正本證明與原本無異
                                              書  記  官
中      華      民      國    八十八    年      三      月     三十     日
